【裁判字號】    96,上,673
【裁判日期】    970201
【裁判案由】    清償借款
【裁判全文】
臺灣高等法院民事判決                   96年度上字第673號
上  訴  人  台新國際商業銀行股份有限公司
法定代理人  辛○○
訴訟代理人  乙○○
被  上訴人  丁○○
            戊○○
            己○○
            庚○○
共      同
訴訟代理人  劉永培律師
上列當事人間因清償借款事件，上訴人對於中華民國96年5月31
日臺灣臺北地方法院95年度訴字第1494號第一審判決提起上訴，
經本院於97年1月22日言詞辯論終結，判決如下：
    主  文
原判決廢棄。
被上訴人應連帶給付上訴人新台幣貳佰零捌萬伍仟貳佰肆拾柒元
及自民國九十一年十二月十八日起至清償日止按年息百分之十點
七計算之利息，暨自民國九十二年一月十九日起，按上開利率百
分之二十計算之違約金。
第一、二審訴訟費用由被上訴人連帶負擔。
    事實及理由
一、上訴人起主張：訴外人湯媚華於民國（下同）83年5月13日
    邀同被繼承人湯林秀蘭、訴外人鄭美芳為連帶保證人，向上
    訴人借款新臺幣（下同）144萬元、118萬5,000元2筆房屋貸
    款，合計262萬5,000元。詎料，湯媚華竟自88年1月13日起
    即未依約清償本息，屢經催討均置之不理，依兩造間之消費
    借貸契約，其已喪失期限利益視為全部到期，經上訴人向臺
    灣高雄地方法院民事執行處聲請強制執行，拍賣湯媚華所提
    供擔保借款之抵押物，並經該院以90年度執吉字第46051號
    強制執行事件拍定在案，上訴人因此受償部分款項，尚餘20
    8萬5,247元未受清償。因被繼承人湯林秀蘭已於87年5月10
    日死亡，被上訴人等人既為湯林秀蘭之法定繼承人，且未辦
    理拋棄繼承，對於被繼承人之連帶債務，自應負連帶清償責
    任，爰請求被上訴人應連帶給付上訴人上開金額，及自91年
    12月18日起至清償日止，按年息10.7%計算之利息，暨自92
    年1月19日起，按上開利率20%計算之違約金等情。原審為上
    訴人全部敗訴之判決，上訴人不服，提起上訴，並於本院聲
    明：(一)原判決廢棄，前廢棄部分被上訴人連帶應給付上訴人
    208萬5,247元及自91年12月18日起至清償日止，按年息10.7
    %計算之利息，暨自92年1月19日起，按上開利率20%之違約
    金；(二)訴訟費用由對造負擔。
二、被上訴人則以：被上訴人等人否認上訴人所提「中長期放款
    借據暨約定書」上被繼承人湯林秀蘭簽名及印文之真正，依
    舉證責任分配之原則，上訴人自應就其上關於被繼承人「湯
    林秀蘭」簽名及印文之真正，負舉證責任。如上訴人未能舉
    證明湯林秀蘭確有簽具「中長期放款借據暨約定書」並同意
    負連帶保證責任之事實，則連帶保證契約顯未成立，自難謂
    湯林秀蘭應就湯媚華之借款負連帶清償責任等語，資為抗辯
    。並聲明：(一)上訴駁回；(二)訴訟費用由上訴人負擔。
三、兩造不爭之事實：
    (一)上訴人所提「中長期放款借據暨約定書」上連帶保證人簽
      名處載有「湯林秀蘭」等字及印文。
    (二)湯林秀蘭於83年1月28日撤冠夫姓，更名為「林秀蘭」。
    (三)上訴人持有連帶保證人身分證影本上所載姓名為「湯林秀
      蘭」。
四、兩造爭執要旨：本件兩造爭執要旨乃在於被上訴人之被繼承
    人湯林秀蘭有無為本件連帶保證之行為？茲說明如下：
    本件被上訴人抗辯：系爭借據及授信約定書雖均載有「湯林
    秀蘭」之簽名筆跡，但湯林秀蘭不識字不可能親自到場簽名
    ，湯林秀蘭並未為系爭借據借款之連帶保證人，其繼承人即
    被上訴人自不必就系爭債務負連帶清償之責任云云，經查：
    (一)依據法務部調查局之鑑定分析表說明二：甲類印文（上訴
      人所提供之借據）與乙─類印文（郵政存簿儲金更換事項
      記要）經重疊比對紋線大致相合，有法務部調查局鑑定通
      知附卷可稽（見原審卷第137頁）。
    (二)證人丙○○即當時辦理本件放款之承辦人，其到庭供稱，
      系爭借款之借款人為湯媚華，湯林秀蘭為連帶保證人，依
      照一般銀行對保是會讓當事人親自簽名，通常是借款人與
      保證人一起到，借款人會親自簽名在借據上。湯林秀蘭之
      簽名非對保人甲○○之筆跡等語。（見本院卷第81頁反面
      、82頁），另證人甲○○證稱：印章是湯林秀蘭蓋的，簽
      名也是他本人簽的，湯林秀蘭對保時間在鄭美芳之前，鄭
      美芳看到湯林秀蘭的名字也無異議，她如有異議，本件不
      會同意貸款云云，（見本院卷第99-100頁）證人丙○○、
      甲○○係參與本件事實之人，被上訴人並無指述其有何虛
      偽之情事，其證言為可採。至於被上訴人抗辯系爭借款當
      時，湯林秀蘭一直住在醫院加護病房，其不可能到銀行簽
      名為連帶保證云云，但被上訴人並無法舉證以實其說，被
      上訴人此部分抗辯為不可採。
    (三)證人即被上訴人庚○○之妻，曾到庭證稱：「這張借據是
      我簽名的，我是最後一個簽名的，當初是我婆婆湯林秀蘭
      要我替我小姑湯媚華作保，我原本不想去，但因為我小姑
      買房屋，不幫她作保，我會不好意思。但我不知道我婆婆
      是否有幫我小姑作保，我是最後一個簽名的，我簽名的時
      候，前面的都已簽名了。當初沒有講有幾個人作保。當時
      我去銀行時，承辦人是誰，我忘記了，我是簽完名就走。
      」「我好像有聽我婆婆提起她為小姑作保的事情」。（見
      原審卷第44、45頁），證人鄭美芳係湯林秀蘭女媳婦，被
      上訴人庚○○之妻，且本身亦為連帶保證人，其親身經歷
      之事，應可相信相所言為真實，湯林秀蘭既幫湯媚華要求
      鄭美芳幫小姑作保，而連帶保證人又不只一人，衡情湯林
      秀蘭既要求鄭美芳為連帶保證人，其本身亦為連帶保證人
      始合情理，不可能本身不為保證而推由鄭美芳保證，而鄭
      美芳聽聞湯林秀蘭提起她有幫小姑湯媚華作保之事，亦與
      其要求鄭美芳幫小姑作保之心意相符；再者鄭美芳係最後
      一位簽名，湯林秀蘭簽名在鄭美芳之前，則鄭美芳如認湯
      林秀蘭不會簽名，何以簽名其上，必然向上訴人承辦人提
      出質疑，乃鄭美芳並無任何懷疑，顯見鄭美芳已認同湯林
      秀蘭已為保證之事實。
    (四)查湯林秀蘭曾任職孟峰企業有限公司，擔任業務主任一職
      ，有離職證明在卷可稽（見本院卷第61頁），既擔任公司
      之業務主任，連本身名字都不會簽，豈非不可思議之事，
      是以被上訴人抗辯湯林秀蘭不會簽名一節，非可採信。
    (五)被上訴人雖抗辯系爭借據及授信約定書雖均載有「湯林秀
      蘭」之簽名，惟湯林秀蘭已於83年1月28日撤冠夫姓，如
      其於83年5月間至上訴人營業處簽名，應書立「林秀蘭」
      ，另上訴人所提消費性貸款申請書之連帶保證人，亦記載
      「湯林秀蘭」而非「林秀蘭」，且湯林秀蘭不識字，其不
      可能親自簽名，上開簽名非湯林秀蘭親自書寫云云。經查
      ：一般人對於已成習慣之事，一時無法改過，仍然延用過
      去之習慣，譬如有人已改名，但仍常用過去之名字，此乃
      一時無法改過來之結果，湯林秀蘭縱於83年1月28日撤冠
      夫姓，但因過去即使用湯林秀蘭之名，一時乃不習慣用林
      秀蘭之名，而仍簽湯林秀蘭四字，此為人情之常，而對保
      證時未察，或認兩者一而二、二而一，乃同一人也，不予
      計較而未命更正，至於不識字並不代表不會簽自己名字，
      矧「如有用印章代簽名者，其蓋章與簽名生同等之效力。
      」民法第3條第2項定有明文，湯林秀蘭未縱未親自簽名，
      為他人所代簽，依前述(一)之說明，其印文為真正，其蓋章
      與簽名有同一效力，被上訴人一再否認未親自簽名之抗辯
      ，為不可採。
    (六)至於被上訴人以湯林秀蘭身材胖胖的而非瘦瘦的，認證人
      甲○○之證言不實在云云。經查被上訴人提出之湯林秀蘭
      照片外觀看似屬胖胖的，但該照片究竟何時所拍，而上訴
      人曾抗辯湯林秀蘭在系爭貸款期間經常住院，則顯然去貸
      款時，因生病其身材應有所變化，且人之記憶有限，證人
      甲○○經如此長之時間，而所見之客戶又如此眾多之情況
      下，其記憶恐有不逮，因此縱身材之記憶有誤，亦不能以
      此推斷，湯林秀蘭未為系爭貸款之連帶保證人，被上訴人
      此部分抗辯亦不足採。基上，湯林秀蘭已為系爭借款連帶
      保證，應可認定，被上訴人否認湯林秀蘭有連帶保證之抗
      辯均不可採。
五、綜上所述，本件被上訴人之被繼承人湯林秀蘭確有連帶保證
    之事實，其繼承人即被上訴人自應對系爭債務負連帶清償之
    責任。從而，上訴人依連帶保證及消費借貸之法律關係，求
    為判命被上訴人連帶給付如主文第二項所示，為有理由（利
    息違約金之計算依放款借據第伍、陸之約定），應予准許。
    原審失察，遽予駁回上訴人之訴，不無可議，上訴論旨，執
    以前詞，指摘原判決不當，聲明廢棄改判為有理由，爰將原
    判決此部分廢棄，改判如主文第二項所示。
六、本件事證已臻明確，兩造其餘之攻防方法，經審酌後，認與
    判決結果無影響，無庸逐一論述，併此敘明。
七、據上論結，本件上訴為有理由，依民事訴訟法第450條、第
    85條第2項，判決如主文。
中    華    民    國    97    年     2    月     1    日
                  民事第十五庭
                      審判長法  官  林恩山
                            法  官  楊絮雲
                            法  官  郭松濤
正本係照原本作成。
如不服本判決，應於收受送達後20日內向本院提出上訴書狀，其
未表明上訴理由者，應於提出上訴後20日內向本院補提理由書狀
（均須按他造當事人之人數附繕本）上訴時應提出委任律師或具
有律師資格之人之委任狀；委任有律師資格者，另應附具律師資
格證書及釋明委任人與受任人有民事訴訟法第466條之1第1項但
書或第2項（詳附註）所定關係之釋明文書影本。
中    華    民    國    97    年     2    月     1    日
                            書記官  方素珍
附註：
民事訴訟法第466條之1（第1項、第2項）：
對於第二審判決上訴，上訴人應委任律師為訴訟代理人。但上訴
人或其他法定代理人具有律師資格者，不在此限。
上訴人之配偶、三親等內之血親、二親等內之姻親，或上訴人為
法人、中央或地方機關時，其所屬專任人員具有律師資格並經法
院認為適當者，亦得為第三審訴訟代理人。


司法院資訊處製作；財團法人民間司法改革基金會備份。
